臺灣高等法院刑事判決　　　　　　　　　九十一年度上更(一)字第一八三號
　　上　訴　人
　　即　被　告　乙○○
右上訴人因重利案件，不服臺灣板橋地方法院八十八年度訴字第四四號，中華民國八
十八年五月三十一日第一審判決（起訴案號：臺灣板橋地方法院檢察署八十七年度偵
字第一五五七九號）提起上訴，判決後經最高法院發回更審，本院判決如左：
    主    文
原判決撤銷。
乙○○共同以乘他人急迫貸以金錢而取得與原本顯不相當之重利為常業，處有期徒刑
拾月，扣案之帳簿、空白本票各壹本、帳單、身分證保管條各壹紙均沒收。
    事    實
一、乙○○（綽號小關）曾於七十七年間因竊盜案經台灣台中地方法院判處有期徒刑
    十月，緩刑四年確定，猶不知悔改，以其做生意所得之新台幣（下同）三十餘萬
    元為資本，自民國八十五年三月二十五日（起訴書誤載為八十四年間）起在其承
    租之台北縣板橋市○○路八一巷三十七號五樓處經營貸款業務，乘陳杉棋、王美
    玉等不特定民眾急迫需用現款，以每借一萬元預扣一千至二千元利息，實取九千
    元或八千元，每十日為一期，屆期若未還清本金應按預扣金額付息，除提供國民
    身分證、駕駛執照或行車執照等證件質押外，另需簽發借款金額加一倍或同面額
    之本票為擔保並出立借款同意書之方式貸予現款，而取得與原本顯不相當月息高
    達百分之三十至六十不等之重利（借款人姓名、借款日期、貸款金額詳如附表一
    所載），並賴以維生，恃之為常業。其間承同一犯意，與吳建宏（已經原審法院
    判處有期徒刑十月確定在案）基於共同犯意聯絡，自八十五年九、十月間以每月
    三萬餘元之代價僱請吳建宏共同經營重利業務。乙○○因前於八十四年間違反槍
    砲彈藥刀械管制條例案經台灣板橋地方法院判處有期徒刑七月，並經本院及最高
    法院駁回上訴確定，需入監執行，即基於同一犯意，於八十六年二月間（起訴書
    誤載為同年三月十六日）將前開貸款業務及客戶資料交予與其有共同犯意聯絡之
    王暉程（已經原審法院判處有期徒刑七月，緩刑三年確定在案）、吳建宏（承前
    犯意），約定渠二人每月需自利息收入中提撥四萬元予其不知情之配偶許麗佳，
    餘款扣除房租一萬六千元、水電、電話費後由王暉程、吳建宏平分，推由王暉程
    與吳建宏在該處繼續經營貸款業務，王暉程、吳建宏先後乘陳花首、甲○○、羅
    煥營等不特定民眾急迫需用現款，依同前方式貸予現款而取得與原本顯不相當之
    重利（借款人姓名、借款日期、貸款金額詳如附表二所載），亦賴以維生，恃之
    為常業，迨同年十月十五日晚上九時二十分許在上址為警查獲，並扣得吳建宏所
    有供貸予重利所用之帳簿一本、帳單一紙、空白本票一本及貸款所得之身分證保
    管條、王慧敏之身分證各一紙暨非供犯罪所用或供犯罪預備或犯罪所得之本票二
    紙、借貸同意書一紙。
二、案經台灣板橋地方法院檢察署檢察官自動檢舉偵查起訴。
    理  由
一、本件上訴人即被告乙○○經合法傳喚未於審理時到庭，惟據其於調查時坦承入獄
    前曾單獨經營，惟矢口否認入獄後尚有重利犯行，辯稱伊入獄後即未再經營，亦
    未交任何資料予吳建宏、王暉程，至吳建宏、王暉程於伊入獄期間每月給付伊妻
    四萬元，是為清償欠伊之債務云云。經查：
（一）被告乙○○於原審八十八年五月十七日供承「確自八十五年三月二十五日於板
      橋市○○路八一巷三七號五樓經營地下錢莊，有放款予陳花首、羅煥營等人，
      因八十五年六月被通緝，知悉伊即將入獄，害怕前放出之本金收不回，故問吳
      建宏要不要接手，吳建宏說好，一直到八十六年二月才和吳建宏交接清楚，並
      要求按月匯予伊之配偶許麗佳四萬元，以便繳交伊先前所跟之會款，其餘之盈
      餘我不再負責。八十七年訴字第四八三號案件所扣之帳冊是我交予吳建宏，那
      是舊客戶，新客戶由吳建宏自行抄寫。利息是預扣一、二成，每十日一期，借
      款時要開本票並押証件（身分証等），並立借據。實際上八十五年十二月便未
      再放款，只有收利息，八十六年二月間，吳建宏等二人完全接手，並要求吳建
      宏、王暉程以後要還我本金。錢莊生意當時以營業所得之三十多萬為本做地下
      錢莊，每月收入十多萬元利息，到交予建宏時，利息收入三十多萬元。」（見
      原審卷第一四六、一四七頁）。
（二）核與共犯吳建宏所供「乙○○要入獄執行叫我們幫忙，錢交給他的太太，我們
      叫他嫂子，我們打呼叫器給嫂子，他再北上拿錢，一月打電話一次，帳是王暉
      程在管的。呼叫器號碼0000000000。我是負責收利息，錢是王暉程
      管的。我們收取利息後扣除房租、水電、電話費後我們二人之費用，再交給嫂
      子。收取利息是依照乙○○的方式收取，以十天為一期，利息有十分亦有十五
      分，如借十萬元，利息十五分，則收十天一萬五千元，須簽發本票、押身分証
      原本，並寫一分借貸契約書及保管條。」（見八十七年偵字第一五五七九號偵
      查卷第十七頁）「本來是乙○○在做．．．．後來是我們做的」（見八十七年
      訴字第四三八號卷第四頁）「放款之錢是「小關」留下來的」「我們是自乙○
      ○三月份被關後，我們接手經營，筆記本上的人名、地址、電話是乙○○要王
      暉程抄下來的（分見八十七年訴字第四三八號卷第十六、二一頁）「被告乙○
      ○未交付廿萬元現金，而是被告乙○○已借出約二十萬元本金，叫我幫其收利
      息」（見原審卷第一四四頁）。「我八十五年九、十月過去做，王暉程之前在
      做鐵工，是被告要入監把錢莊交給我時，他才來。」「八十六年二月被告就把
      資料交給我們．．．．我們每個月給他四萬元，是他說他家要繳會錢，當初有
      說被告出獄後錢莊要交還給他，我們只是在他入獄幫他管，錢莊利潤他分四萬
      ，其餘扣除水電、房租、電話費，由我們二人分，之前我受僱於他，月薪三萬
      多元。」（見本院上訴卷第七十七頁正、反面）及共犯王暉程所述「乙○○在
      八十六年三月入獄前，將帳交給吳建宏，但乙○○亦有表示要我幫忙；．．乙
      ○○曾答應要給我及吳建宏薪資，我們一個月拿四萬元給乙○○太太許麗佳，
      剩餘扣除水電、電話費與必要費用後，平分當薪水。」（見八十七年偵字第一
      五五七九號卷第二一頁）「客戶是我從乙○○的電話本處抄來的，而有寫日期
      的是帳目，〞五Ｋ〞是五萬元，〞０五五〞是五千五百元，〞十五Ｋ〞是十五
      萬元。利息有的是五天，有的則十日，若十萬元，十日一期一萬元利息，若以
      一個月來算是卅分至六十分不等。」（見八十七年偵字第一五五七九號卷第二
      一、二二頁）之情節相符。証人羅煥營、陳花首、陳杉棋、王美玉亦均証稱確
      有向該地下錢莊借款。（分見八十六年偵字第二一四二五號卷第十一、十三頁
      、見八十七年訴字第四三八號卷第六、十二、十三頁）被告之妻許麗佳亦証稱
      確有按月收到四萬元（見原審卷第十二頁）。並有帳簿及空白本票各一本、本
      票二紙、帳單、借貸同意書、身分證保管條各一紙、王敏慧之身分證一張扣案
      暨台中區中小企業銀行鹿谷分行八十八年一月二十三日中鹿谷字第三十一號函
      附活期存款月交易明細表與中國信託商業銀行股份有限公司八十八年三月十五
      日中信銀八八一七四二００二一號函附歷史交易查詢報表可稽，足證被告乙○
      ○前揭自白與事實相符，應堪採信。
（三）證人丙○○雖於原審證稱：伊於八十五年間向王暉程借款，是王暉程送錢過來
      及收利息，伊十天就將錢還與王暉程等語（見原審卷第一四三頁），此與另案
      已判刑確定之共同被告王暉程所稱渠係自被告乙○○被關後始接手經營不一，
      惟經本院於更審時再度傳喚該證人丙○○，就其向王暉程借款之時間為何時？
      據證人丙○○初則證稱伊忘記正確時間，嗣經回憶則證稱其還錢，借據當場撕
      掉，時間應該是八十六年間借的，我不是向被告借款等語（見本院更一審九十
      一年四月四日訊問筆錄），足見證人丙○○前於原審所稱伊於八十五年間向王
      暉程借款等詞，應係間隔三年時間過久，記憶模糊所致，應以其在本院更一審
      所稱係八十六年間向王暉程借款為可採。又證人甲○○於警訊中證稱：伊僅於
      八十六年九月卅日向王暉程借款二萬元一次（八十六年度偵字第二一四二五號
      內第十二頁），於本院更一審亦復到庭結證稱伊僅有借一次二萬元，但不是向
      被告借的等語（見本院更一審九十一年四月四日訊問筆錄），是證人甲○○應
      僅向王暉程借款二萬元一次而已。
（四）按刑法第三百四十五條之常業重利罪，係同法第三百四十四條重利罪之加重規
      定，亦即常業重利罪之成立以犯有第三百四十四條所規定構成犯罪要件為必要
      。復按刑法第三百四十四條係規定以乘他人急迫輕率或無經驗貸以金錢或其他
      物品，而取得與原本顯不相當之重利者，為其構成要件，而所謂急迫，乃指需
      要金錢或其他物品，其情形至為緊急迫切之義。經查證人陳花首於原審另案結
      證稱：我做生意缺錢，是我打電話去，留電話，他們打電話給我，錢送到我家
      等語（見原審法院八十七年度訴字第四三八號刑事卷第十三頁）；證人丙○○
      於本院更審時結證稱因我弟弟以我名義開一張票給我朋友，我怕跳票，所以我
      才去借錢等語（見本院更審卷第四十頁訊問筆錄）；另證人甲○○亦結證稱我
      有向朋友借一萬多元，那個時間說要還，為了信用才去借款等語（見同上第四
      十一頁）；由此以觀，各該證人借款時均有緊急迫切之情形，核與已判刑確定
      之共同被告吳建宏所供「他們都是以前向「小關」（指被告乙○○）借過，後
      來缺錢急用拜託再借他，錢才繼續借給他們錢」．．．  「有的是以前的客戶
      ，急需錢打電話來，我們再繼續借他們的」等情相符（見原審八十七年度訴字
      第四三八號刑事卷第十六及二十一頁），足見被告等人係乘各該借款人急迫需
      用現款，貸以款項，取得與原本顯不相當之重利，並以之為常業。
（五）被告乙○○於本院訊問時雖一再辯稱吳建宏、王暉程按月交付其妻之四萬元乃
      還款，非地下錢莊之分紅云云。惟其初稱該四萬元乃吳建宏、王暉程因賭博向
      其借款五、六十萬元，故分期攤還（見本院八十八年九月三日訊問筆錄），繼
      則改稱該四萬元乃吳建宏、王暉程按月攤還地下錢莊之本金（見本院八十八年
      十月十二日訊問筆錄），嗣又稱四萬元乃蔡佳雯將房子給我設定，月息四萬五
      千元，因我太太沒有上來，我請他們幫我收這筆錢，五千元給他們當車馬費（
      見更(一)審卷第三十八頁）前後所述已生齟齬。質之証人吳建宏、王暉程均堅稱
      該四萬元乃被告乙○○分得之利潤。是被告此節所辯，顯非實在。
（六）被告乙○○辯稱其以經營茶葉及蜜餞為業，縱曾經營地下錢莊，亦非常業云云
      。查証人葉文哲、陳存、陳春進雖証稱確曾向被告乙○○買受茶葉或蜜餞（見
      本院八十八年九月三日訊問筆錄），惟刑法上之「常業犯」，乃行為人以反覆
      實施同種犯罪為業，並恃以為主要營生之謂，不以行為人無其他正當職業為必
      要（最高法院七十四年度台上字第六五五三號、八十三年度台上字第五六０號
      、八十四年度台上字第五０六三號判決意旨參照），茲被告乙○○既在上址自
      身或推由王暉程、吳建宏長期貸款予不特定人，顯係以反覆實施同種行為為目
      的之職業性活動，且供稱伊初經營時每月貸款利息收入十餘萬元，至八十五年
      十二月間每月利息收入約三十餘萬元，王暉程、吳建宏接手後則按月分得四萬
      元之利息（見原審卷第一四六、一四七頁），其收入足為生活之主要依據，不
      論其是否兼營其他事務，均足認以貸放重利為常業。是被告乙○○縱有經營茶
      葉及蜜餞生意，亦無礙其以重利為業，而無從為其有利之認定。罪證明確，被
      告乙○○之犯行堪以認定，應依法論科。
二、核被告乙○○所為係犯刑法第三百四十五條之常業重利罪，其自八十五年九、十
    月間即與吳建宏共同經營地下錢莊，彼此間有犯意聯絡及行為分擔，均為共同正
    犯。入獄後，就王暉程、吳建宏接手經營後之貸款部分，雖未親自參與，惟既事
    先同謀，並約定分受利益而以自己犯罪之意思推由渠等在原謀議範圍內實施，為
    共謀共同正犯（大法官會議釋字第一０九號解釋意旨參照），自應與王暉程、吳
    建宏共同負責。
三、原審予以論罪科刑，固非無見，惟查：(一)附表甲○○之利息支付訖日應為八十六
    年十月十八日，原審誤為八十六年十月二十一日，尚有未合；(二)吳建宏自八十五
    年九、十月間即與被告基於共同概括犯意聯絡，共同經營重利業務，原判決未予
    認定，容有未洽；(三)丙○○係在被告入獄後之八十六年間始行借貸，原審誤認係
    八十五年間，亦有未合；又甲○○僅於八十六年九月三十日向王暉程借款二萬元
    一次，原判決認其借貸二次亦與事實不合；(四)原判決未說明各該借款人借款時有
    何緊急迫切之情形，被告如何乘其急迫貸予金錢之情，亦與常業重利罪之構成要
    件尚有未合；(五)扣案本票二張及借貸同意書一張，分別係借款人借款之擔保及證
    明，於償還借款時，貸與人應返還借款人，既非違禁物，亦非被告所有供犯罪所
    用或供犯罪預備或因犯罪所得之物，乃原判決亦併予宣告沒收，尚有違誤。被告
    乙○○上訴空言否認部分犯罪，雖無足取，然原判決既有前開可議之處，應由本
    院予以撤銷改判。查被告乙○○前於七十七年間因竊盜案經台灣台中地方法院判
    處有期徒刑十月，緩刑四年確定，另於八十四年間因違反槍砲彈藥刀械管制條例
    案經原審判處有期徒刑七月，並經本院及最高法院駁回上訴確定，於八十六年十
    月十九日縮刑期滿執行完畢（不構成累犯），有臺灣高等法院檢察署刑案紀錄簡
    覆表可佐，爰審酌被告乙○○之素行不良、犯罪之動機、目的、手段、所生之危
    害、犯後態度暨其犯罪所得等一切情狀，量處如主文第二項所示之刑，以示懲儆
    。扣案之帳簿一冊、帳單一紙、空白本票一本係共犯吳建宏所有供貸予重利所用
    之物，身分證保管條一紙則係共犯王暉程、吳建宏所用貸放重利所得之物，業據
    渠二人於前案中供明，應依法併予宣告沒收。至於扣案本票二紙、借貸同意書一
    紙於借款人清償後應返還借款人，已據證人丙○○、甲○○先後結證明確，二者
    均非被告所有供犯罪所用或供犯罪預備或因犯罪所得之物，又非違禁物，均不予
    宣告沒收，併此敘明。
四、公訴意旨另以被告乙○○自八十四年起至八十五年三月二十四日止在上址經營貸
    款業務，乘人急迫貸以金錢而取得與原本顯不相當之重利，因認其就此部分亦涉
    有常業重利罪嫌；惟按犯罪事實應依證據認定之，無證據不得推定其犯罪事實，
    如不能證明被告犯罪者，應諭知無罪之判決，刑事訴訟法第一百五十四條、第三
    百零一條第一項分別定有明文。訊據被告乙○○矢口否認於八十五年三月二十五
    日前即有在上址貸放款項之事實，而證人陳花首、甲○○、羅煥營、陳杉棋、丙
    ○○、王美玉所供借款時點均在八十五年間或同年夏天以後，扣案帳冊之前半部
    僅有借款人姓名及連絡地址及電話，後半部上載借款日期則在八十六年九月以後
    ，此外卷內並無被告在八十五年三月二十四日前即有貸放重利行為之積極證據，
    自難僅憑被告在偵查中供稱：「八十四年時我幫人收帳得資料，時間到了叫我去
    收錢」，遽認其自八十四年起至八十五年三月二十四日止亦有重利行為，揆諸前
    述，其被訴該部分常業重利犯行即屬不能證明其犯罪，因公訴人認此部分與前述
    有罪部分為包括一罪，爰不另為無罪之諭知。
五、被告經合法傳喚，無正當理由不到庭，爰不待其陳述逕行判決。
據上論斷，應依刑事訴訟法第三百七十一條、第三百六十九條第一項前段、第三百六
十四條、第二百九十九條第一項前段、刑法第二十八條、第三百四十五條、第三十八
條第一項第二款、第三款、罰金罰鍰提高標準條例第一條前段，判決如主文。
本案經檢察官曾忠己到庭執行職務。
中    華    民    國    九十一    年      五        月      十七        日
                        臺灣高等法院刑事第六庭
                            審判長法  官  陳  春  秋
                                  法  官  王  麗  莉
                                  法  官  徐  培  元
右正本證明與原本無異。
如不服本判決應於收受送達後十日內向本院提出上訴書狀，其未敘述上訴之理由者並
得於提起上訴後十日內向本院補提理由書（均須按他造當事人之人數附繕本）。
                                  書記官  鄒  賢  英
中    華    民    國    九十一    年      五        月      二十三      日
附錄：本案論罪科刑法條全文
刑法第三百四十五條
以犯前條之罪為常業者，處五年以下有期徒刑，得併科三千元以下罰金。
附表一：
  編號   借  款  人   貸  款  日  期   貸 款 金 額
  一     陳  杉  棋   八十五年夏天某日   五萬元
  二     王  美  玉   八十五年間某日     二萬元
附表二：
 編號  借款人   貸    款    日    期  貸 款 金 額  付 訖 利 息 末 日
  一   陳麗華   八十六年八月五日      五萬元       不詳
  二   陳杉棋   八十六年九月一日      二萬元       八十六年十月十六日
  三   胡勝雄   八十六年九月三日      五萬元       八十六年九月二十六日
  四   陳春進   八十六年九月二日      五萬元       八十六年十月十二日
  五   陳春進   八十六年九月三日      七萬五千元   八十六十月十三日
  六   陳春進   八十六年九月四日      十五萬元     八十六年十月十八日
  七   黃智欽   八十六年九月六日      三萬元       八十六年十月二十一日
  八   黃溫嬌   八十六年九月十日      五萬元       不詳
  九   鄭淑芳   八十六年九月十日      五萬元       不詳
  十   王慧敏   八十六年九月十日      四萬元       不詳
 十一  林永光   八十六年九月十日      五千元       不詳
 十二  陳淑雯   八十六年九月十日      五千元       不詳
 十三  丙○○   八十六年間某日        二萬元       不詳
 十四  甲○○   八十六年九月三十日    二萬元       八十六年十月十八日
 十五  小  陳   八十六年九月六日      五萬元       八十六年十月二十一日
 十六  小  陳   八十六年九月八日      五萬元       八十六年十月十八日
 十七  陳花首   八十六年九月七日      八萬元       八十六年十月十七日
 十八  李雪貞   八十六年九月九日      九萬五千元   八十六年十月十六日
 十九  林一雄   八十六年九月十六日    二萬元       八十六年九月二十五日
 二十  羅煥營   八十六年九月十七日    三萬元       八十六年九月二十一日
 二一  程睿智   八十六年九月三十日    五千五百元   八十六年十月八日
